臺灣高等法院花蓮分院民事判決  
111年度上字第27號
上  訴  人  余景登律師即劉朝正之破產管理人
被上訴人    江清侄即江建菖
上列當事人間請求損害賠償事件，上訴人對於中華民國111年4月
22日臺灣臺東地方法院111年度訴字第37號第一審判決提起上訴
，本院於民國111年11月29日言詞辯論終結，判決如下：
    主  文
上訴駁回。
第二審訴訟費用由上訴人負擔。
    事實及理由
壹、程序方面
一、破產宣告時屬於破產人之一切財產，及將來行使之財產請求
    權，為破產財團之財產；破產管理人為關於應行收歸破產財
    團之財產提起訴訟或進行其他法律程序，應得監查人之同意
    ，破產法第82條第1項第1款、第92條第13款分別定有明文。
    查破產人劉朝正經臺灣高雄地方法院(下稱高雄地院)於民國
    102年6月25日以102年度破字第7號裁定宣告破產，並選任上
    訴人為破產管理人。後召集債權人會議選任債權人大力開發
    有限公司及華利信資本股份有限公司為破產事件之監查人，
    監查人並同意提起本件訴訟等節，有上開破產裁定、確定證
    明書、債權人會議及監查人之陳報狀可稽(原審卷第11頁至
    第13頁，本院卷第279頁至第281頁、第111頁至第113頁、第
    267頁至第268頁)。是上訴人提起本件訴訟，核無不合，應
    予准許。
二、被上訴人經合法通知，未於言詞辯論期日到場，核無民事訴
    訟法第386條所列各款情形，爰依上訴人之聲請，由其一造
    辯論而為判決。
貳、實體方面
一、上訴人主張：
　㈠上訴人經法院選任為破產人劉朝正之破產管理人，代為處理
    破產事件。而劉朝正曾為逸軒大飯店之股東，於88年12月間
    因退股分得原審卷第35頁至第37頁之套房66間（下稱系爭套
    房)，惟因假扣押原因，劉朝正僅取得管理使用權，無法移
    轉系爭套房所有權登記。被上訴人明知其名下登記之逸軒大
    飯店房地有部分業已交付予劉朝正使用，且於102年間尚有
    出租，收取租金，不屬飯店套房，卻任由法務部行政執行署
    花蓮分署(下稱花蓮執行署)為行政執行，致應歸於劉朝正破
    產財圑管理之系爭套房，有44間遭拍定，而生損害於破產人
    劉朝正之債權人。為此，依民法第184條第1項前段及類推民
    法第544條規定，請求被上訴人賠償被拍定之44間套房無法
    收益之損失計新台幣（下同）220萬元，並歸入劉朝正之破
    產財團。
　㈡被上訴人明知其僅為系爭套房之登記名義人，且系爭套房實
    際上已交付劉朝正使用，其指封之結果可能使他人財產遭拍
    賣而喪失權利，受有損害，卻於花蓮執行署執行時，任由其
    配偶謝芳綺請求先予拍賣系爭套房，且拍定之標的計48筆，
    為劉朝正實質管理者達44筆，比例高達9成。被上訴人配偶
    為被上訴人之代理人（或至少是使用人），於查封當時故意
    使花蓮執行署拍賣系爭套房，應為故意之不法侵害行為。
　㈢被上訴人為系爭套房之登記名義人，而系爭套房分給劉朝正
    並由其使用收租，故被上訴人與劉朝正應存有借名登記契約
    關係。被上訴人明知僅係借名登記名義人，卻不法任由其配
    偶請求就系爭套房予以執行，而致破產人劉朝正財產損失，
    應負賠償責任。
　㈣綜上，依民法第184條第1項前段、第224條，及類推同法第54
    4條規定，聲明：被上訴人應給付上訴人220萬元，及自調解
    聲請狀送達之翌日起至清償日止，按週年利率5%計算之利息
    。原判決未察，駁回其請求，應有未合。為此，提起上訴，
    聲明：原判決廢棄；改判如上開聲明所示。
二、被上訴人始終未到場，惟據其提出書狀略以：
　㈠被上訴人因積欠稅款或債務而致名下財產經行政執行，實屬
    無奈，被上訴人只能被迫消極承受，對破產人劉朝正或其破
    產管理人即上訴人並無任何故意或過失之作為或不作為之侵
    權行為可言。上訴人亦未具體指明被上訴人於行政執行事件
    中居於義務人地位違反何種法定作為義務，僅泛稱被上訴人
    「疏未陳報」，並進而主張被上訴人對之成立不作為侵權行
    為，其請求被上訴人負侵權行為損害賠償責任，自無理由。
　㈡系爭套房於88年12月前即係登記為被上訴人單獨所有，劉朝
    正僅係基於「交換協議」而取得系爭套房鑰匙及管理、使用
    權，並無所謂「借名登記」法律關係之商議或合意，故上訴
    人主張兩人成立借名關係，並類推民法第544條規定請求損
    害賠償，與事實不符，並無理由。
　㈢為此，答辯聲明：駁回上訴人之訴及上訴。
三、經查，被上訴人為逸軒大飯店之董事，因逸軒大飯店股權讓
    渡，曾於87年11月7日簽立股權讓渡協議書，約定登記在被
    上訴人名下之逸軒大飯店77筆房地移轉予劉朝正等6名股東
    ，劉朝正等6名股東則同時辦理退股。再於88年11月11日簽
    立補充協議書，將移轉房地改為70筆，於88年11月17日、20
    日辦理交屋及清點手續後，劉朝正於同年12月21日取得系爭
    套房鑰匙而管理使用等情，業據證人江清龍（逸軒大飯店負
    責人）及洪銘烽（江清龍女婿）於上開破產事件中債權人會
    議陳述明確（原審卷第38頁至第41頁），並有經濟部商業司
    商工登記公示資料查詢、上開協議書、交屋及簽收紀錄等書
    證可稽（本院卷第177頁、第155頁至第167頁）。然，逸軒
    大飯店移交予股東之70筆房地因存在抵押設定及假扣押查封
    ，嗣未能與債權銀行臺東中小企業銀行協商辦理塗銷，致無
    法依上開協議辦理所有權移轉登記，劉朝正等6名股東亦均
    未能完成股權讓渡事宜。嗣後，登記在被上訴人名下之逸軒
    大飯店房地因結欠房屋稅及地價稅等稅款，遭花蓮執行署以
    105年稅執字第1473號行政執行事件執行拍賣，而陸續拍定
    被上訴人名下逸軒大飯店房地共48筆，其中44筆為劉朝正受
    分配管理使用之房地各節，亦有公司變更登記資料、花蓮執
    行署分配表、交屋簽收紀錄等件可參（本院卷第241頁至第2
    60頁，原審卷第70頁至第261頁、第35頁至第37頁），故此
    部分事實，應堪認定。
四、本院判斷
　㈠本件被上訴人並無故意不法之侵權行為。
  　⒈按，依民法第184條第1項前段規定，侵權行為之成立，須
      行為人因故意過失不法侵害他人權利，亦即行為人須具備
      歸責性、違法性，並不法行為與損害間有因果關係，始能
      成立，且主張侵權行為損害賠償請求權之人，對於侵權行
      為之成立要件應負舉證責任。就歸責事由而言，無論行為
      人因作為或不作為而生之侵權責任，均以行為人負有注意
      義務為前提，在當事人間無一定之特殊關係（如當事人間
      為不相識之陌生人）之情形下，行為人對於他人並不負一
      般防範損害之注意義務。又就違法性而論，倘行為人所從
      事者為社會上一般正常之交易行為或經濟活動，除被害人
      能證明其具有不法性外，亦難概認為侵害行為，以維護侵
      權行為制度在於兼顧「權益保護」與「行為自由」之旨意
      。次按，侵權行為之成立，須有加害行為，所謂加害行為
      包括作為與不作為，其以不作為侵害他人之權益而成立侵
      權行為者，必以作為義務之存在為前提。在當事人間無一
      定之特殊關係之情形下，原則上固無防範損害發生之作為
      義務，惟如基於法令之規定，或依當事人契約之約定、服
      務關係（從事一定營業或專門職業之人）、自己危險之前
      行為、公序良俗而有該作為義務者，可成立不作為之侵權
      行為（最高法院100年度台上字第328號 、109年度台上字
      第1015號民事判決要旨參照）。
  　⒉上訴人雖主張劉朝正為系爭套房之實質管理人，而被上訴
      人明知其僅係系爭套房之登記名義人，亦知指封結果可能
      會造成系爭套房遭拍賣，致他人受有損害，卻任由其發生
      ，不法侵害其對系爭套房之管理使用權。然劉朝正基於87
      年股權讓渡協議書及88年補充協議書約定，雖受分配取得
      系爭套房管理使用權，然因假扣押，致未能辦理所有權移
      轉登記，已如前述。依民法第758條第1項「不動產物權，
      依法律行為而取得、設定、喪失及變更者，非經登記，不
      生效力。」規定，劉朝正尚未取得系爭套房所有權，則花
      蓮執行署依系爭套房登記公示之外觀為行政執行，於法並
      無違誤。又債權為相對權，存在於當事人間，因不具公示
      性，原則上並非民法第184條第1項前段所稱之權利，即不
      得作為故意或過失不法侵害之客體（最高法院107年度台
      上字第564號判決意旨參照）。是以，劉朝正基於前開協
      議，雖享有請求移轉系爭套房所有權之債權，然究非民法
      第184條第1項前段所稱之權利。縱花蓮執行署執行拍定之
      標的大多為劉朝正受分配管理使用之套房，被上訴人並因
      拍賣價金分配清償其名義所欠稅款，形式上受有利益，仍
      因欠缺歸責性、違法性，依上開說明，對劉朝正或上訴人
      而言，均不構成侵權行為。
  　⒊又劉朝正經法院裁定宣告為破產人，選任上訴人為破產管
      理人後，劉朝正就系爭套房之管理使用權，依破產法第75
      條、第82條第1項第1款、第86條、第90條規定，應即歸屬
      於破產財團，由破產管理人即上訴人以善良管理人之注意
      ，執行其職務並為必要之保全行為。然被上訴人為系爭套
      房之登記名義人，非實質管理權之人，且被上訴人與劉朝
      正（或上訴人）間，就系爭套房之管理乙節，並無基於法
      令之規定，或依當事人契約之約定、服務關係、自己危險
      之前行為、公序良俗等，對劉朝正（或上訴人）有一定之
      作為義務。因此，花蓮執行署查封拍賣系爭套房時，被上
      訴人並無對劉朝正（或上訴人）有陳報之作為義務。則上
      訴人主張被上訴人違反陳報之作為義務，不法侵害劉朝正
      破產財團就系爭套房管理收益之權利，應不可採。
  　⒋上訴人另稱被上訴人配偶為被上訴人之代理人或使用人，
      未向花蓮執行署據實陳報，故意使執行署先行拍賣系爭套
      房，屬故意不法之侵權行為。惟民法第224條規定僅適用
      於債務人之代理人或使用人關於債之履行行為，於債務人
      之代理人或使用人之侵權行為並不適用（最高法院76年度
      台上字第2011號民事判決參照）。查，被上訴人配偶配合
      花蓮執行署調查而提供查封拍賣物之相關訊息，核非債之
      履行行為，當無上開規定適用之餘地。何況，被上訴人配
      偶於108年5月22日花蓮執行署書記官調查使用現況時，已
      陳明「我是義務人太太謝芳綺，因當初先生與股東林妙珍
      、林琮淵、劉朝正、林正義、莊清信及江清龍等7人共同
      出資興建房子，那時7、8樓部分共77間是分給其他5位股
      東，但因某些因素沒有過戶，但實際上房子是他們在用，
      我們沒有鑰匙，但稅金是我先生頭上，對於執行這部分我
      們沒意見」(本院卷第147頁)；隨後被上訴人於108年6月2
      0日具狀陳報登記在其名下之逸軒大飯店6、7、8樓房間已
      於88年間交予包括劉朝正等股東使用，並提出股權讓渡協
      議書、補充協議書、交屋及簽收紀錄以為憑證（本院卷第
      151頁至第152頁）；108年6月27日花蓮執行署至現場執行
      查封時，被上訴人配偶再次陳明「因當初先生與股東有立
      過協議書〈已提供鈞署參考〉，8樓予股東使用，故沒有其
      他戶數鑰匙。」等語（本院卷第168頁）。足見被上訴人
      或其配偶已據實陳報查封之房地有部分移交予股東管理使
      用之情，並為花蓮執行署所知，則上訴人此部分主張，亦
      屬無據。
  　⒌從而，上訴人依民法第184條第1項前段、第224條規定，請
      求被上訴人給付遭拍定套房之租金收益損失，應無理由。
       
　㈡劉朝正與被上訴人間並無成立借名登記關係。
　　⒈按借名登記關係，乃當事人約定，一方（借名者）經他方
      （出名者）同意，而就屬於一方現在或將來之財產，以他
      方之名義，登記為所有人或其他權利人之關係，仍由自己
      管理、使用、處分，是出名人與借名者間應有借名登記之
      意思表示合致，始能成立借名登記關係。又不動產登記當
      事人名義之原因，原屬多端，主張借名登記者，應就該借
      名登記關係之事實負舉證責任（最高法院111年度台上字
      第1273號、111年度台上字第1087號判決意旨參照）。是
      當事人之一方主張兩造間有借名登記契約存在時，須就雙
      方間有「意思表示互相一致」，以及屬於一方之財產以他
      方名義登記為所有人之事實，負舉證之責任。
  　⒉上訴人主張劉朝正與被上訴人間就系爭套房存有借名登記
      關係，然系爭套房自始即登記於被上訴人名下，兩人係因
      逸軒大飯店之股權讓渡事宜，方於87、88年間簽訂協議書
      約定將被上訴人名下之逸軒大飯店70筆房地移轉給劉朝正
      等股東，劉朝正因此分配取得系爭套房鑰匙而為管理使用
      ，嗣因房地有抵押設定及假扣押未能塗銷，致未辦理所有
      權移轉登記，劉朝正等股東也未能辦理股權讓渡事宜，而
      有債務不履行之情事。惟依民法第758條第1項規定，系爭
      套房所有權未因交付鑰匙及管理使用權而生權利之得喪變
      更。另觀上開協議內容，僅約定被上訴人應將系爭套房設
      定之抵押及假扣押塗銷並會同辦理移轉所有權事宜，無與
      借名登記相關之記載；上訴人復未提供足證劉朝正與被上
      訴人間存有借名登記關係之證據。是僅能認兩人就系爭套
      房與股權轉讓間存有交換協議，無從認定有借名登記關係
      ，故上訴人此部分主張不可採。
  　⒊從而，上訴人以劉朝正與被上訴人間成立借名登記關係，
      被上訴人已無法履行返還已拍定之套房，類推民法第544
      條規定請求被上訴人給付租金收益之損失，亦難認有理。
五、綜上所述，上訴人依民法第184條第1項前段、第224條及類
    推民法第544條規定，請求被上訴人賠償損失，為無理由，
    不應准許。原審為上訴人敗訴之判決，並無不合，上訴意旨
    指摘原判決不當，求予廢棄改判，並無理由，應予駁回。
六、本件事證已臻明確，兩造其餘之攻擊或防禦方法及所用之證
    據，經本院斟酌後，認為均不足以影響本判決之結果，爰不
    逐一論列，附此敘明。　　　　　　　　
七、據上論結，本件上訴無理由，依民事訴訟法第385條第1項前
    段、第449條第1項、第78條，判決如主文。
中　　華　　民　　國　　111 　年　　12　　月　　13　　日
                  民事庭審判長法  官  林信旭
                              法  官  顏維助
                              法  官  劉雪惠
以上正本係照原本作成。
如不服本判決，應於收受送達後20日內向本院提出上訴書狀，其
未表明上訴理由者，應於提出上訴後20日內向本院補提理由書狀
（均須按他造當事人之人數附繕本）。上訴時應提出委任律師或
具有律師資格之人之委任狀；委任有律師資格者，另應附具律師
資格證書及釋明委任人與受任人有民事訴訟法第466條之1第l項
但書或第2項（詳附註）所定關係之釋明文書影本。如委任律師
提起上訴者，應一併繳納上訴審裁判費。
中　　華　　民　　國　　111 　年　　12　　月　　13　　日
                              書記官  林鈺明
附  註：
民事訴訟法第466條之1（第1項、第2項）：
對於第二審判決上訴，上訴人應委任律師為訴訟代理人。但上訴
人或其法定代理人具有律師資格者，不在此限。
上訴人之配偶、三親等內之血親、二親等內之姻親，或上訴人為
法人、中央或地方機關時，其所屬專任人員具有律師資格並經法
院認為適當者，亦得為第三審訴訟代理人。